ACORDAO-COMPLETO-2408932

ACÓRDÃO 5365/2020 ATA 14/2020 - SEGUNDA CÂMARA

VISTOS, relatados e discutidos estes autos de pensão civil deferida em favor de Josefa Gomes pela administração da Superintendência de Administração do Ministério da Economia no Estado da Bahia;
ACORDAM os Ministros do Tribunal de Contas da União, reunidos em Sessão da 2ª Câmara, nos termos do art. 71, III e IX, da Constituição de 1988, dos arts. 1º, V, 39, II, e 45 da Lei nº  8.443, de 1992, e dos arts. 260, § 1º, e 262, § 2º, do RITCU, ante as razões expostas pelo Relator, em:
9.1. considerar ilegal o ato inicial de pensão civil em favor de Josefa Gomes (à Peça 7 sob o nº 10224408-05-2015-000011-9) , negando-lhe o respectivo registro;
9.2. dispensar o ressarcimento das quantias percebidas indevidamente, mas de boa-fé, em consonância com a Súmula nº 106 do TCU;
9.3. determinar que, no prazo de 15 (quinze) dias contados da ciência desta deliberação, a administração da Superintendência de Administração do Ministério da Economia no Estado da Bahia adote as seguintes medidas:
9.3.1. faça cessar os pagamentos decorrentes do ato ora considerado ilegal, sob pena de responsabilidade solidária da autoridade administrativa omissa, nos termos do art. 71, IX, da Constituição de 1988 e do art.¿262, caput, do RITCU;
9.3.2. dê ciência desta deliberação à interessada, alertando-a de que o efeito suspensivo proveniente da eventual interposição do subsequente recurso junto ao TCU não a eximirá da devolução dos valores percebidos indevidamente após a notificação, diante do não provimento desse recurso, devendo encaminhar os comprovantes da correspondente notificação ao TCU no prazo de 30 (trinta) dias;
9.3.3. encaminhe a este Tribunal, nos termos do art. 262, § 2º, do RITCU, o novo ato de concessão da aludida pensão civil, sem a ilegalidade indicada nesta deliberação, para que seja submetido à apreciação pelo TCU, na forma do art. 260, caput, do RITCU;
9.4. determinar que a unidade técnica adote as seguintes medidas:
9.4.1.  envie a cópia do presente Acórdão, com o Relatório e a Proposta de Deliberação, à administração da Superintendência de Administração do Ministério da Economia no Estado da Bahia, para ciência e efetivo cumprimento ao item 9.3 deste Acórdão; e
9.4.2. arquive o presente processo, sem prejuízo de promover o monitoramento da determinação proferida pelo item 9.3 deste Acórdão, representando ao TCU, se necessário.

Ato de pensão civil deferida pela Superintendência de Administração do Ministério da Economia no Estado da Bahia.

Segunda Câmara

3. Interessada: Josefa Gomes (CPF XXX.151.415-XX).

13.1. Ministros presentes: Ana Arraes (Presidente), Augusto Nardes, Aroldo Cedraz e Raimundo Carreiro.
13.2. Ministros-Substitutos presentes: Marcos Bemquerer Costa e André Luís de Carvalho (Relator).

ANDRÉ DE CARVALHO

Trata-se de pensão civil deferida em favor de Josefa Gomes pela administração da Superintendência de Administração do Ministério da Economia no Estado da Bahia.
2.	Após a análise final do feito, a Auditora Federal Simara Gorete Goncalves Lara lançou o seu parecer conclusivo à Peça 9, com a anuência, por delegação de competência, do diretor da Sefip (Peça 10) , nos seguintes termos:
	" (...) Trata-se de ato de concessão de pensão civil deixada pelo instituidor PAULO DE SOUZA LIMA, ex-servidor da Superintendência de Administração do Ministério da Fazenda no Estado da Bahia.
	2. O ato foi submetido, para fim de registro, à apreciação do Tribunal de Contas da União (TCU) , de acordo com o art. 71, inciso III, da Constituição Federal. O cadastramento e a disponibilização ao TCU ocorreram por intermédio do Sistema de Apreciação e Registro de Atos de Admissão e Concessões, na forma dos arts. 2º, caput e incisos I a VI, e 4º, caput, da Instrução Normativa - TCU 78/2018.
	EXAME TÉCNICO 
	3. Ao benefício pensional instituído pelo Sr. Paulo de Souza Lima habilitou-se Josefa Gomes, na condição de companheira.
	4.	De acordo com pesquisa realizada no sistema Siape, o instituidor vinha recebendo rubrica referente a 28,86% (peça 2) , no valor de R$ 23,90 (peças 2 e 6) , e esse valor fez parte das rubricas utilizadas para o cálculo da pensão (peça 5) .
	4.1. O percentual refere-se a diferença entre o reajuste de remuneração concedido aos referidos servidores e aquele concedido, na mesma ocasião, aos servidores militares por meio da Lei 8.622/1993. Na ocasião, os servidores civis foram contemplados com reajuste inferior àquele concedido aos militares. 
	4.2. Em um primeiro momento, inúmeros servidores obtiveram o pagamento desse percentual de 28,86% por meio de decisões judiciais favoráveis, como no caso tratado neste processo. 
	4.3 Contudo, a própria Administração, por meio da Medida Provisória 1.704/1998, reeditada pela Medida Provisória 2.169-43/2001, estendeu o reajuste de 28,86% aos servidores públicos civis. 
	4.4. No caso tratado no presente processo, houve continuidade do pagamento destacado do índice de 28,86% mesmo após a incorporação desse percentual determinada pela Medida Provisória 1.704/1998, reeditada pela Medida Provisória 2.169-43/2001. 
	4.5. Essa continuidade implica duplicidade de pagamento do índice de 28,86%. Assim, uma mesma circunstância foi valorada em mais de um momento, contrariando, assim, o princípio do non bis in idem.
	4.6. Além disso, há que se considerar que todas as carreiras de servidores públicos já foram reestruturadas por lei posteriormente à Medida Provisória 1.704/1998, reeditada pela Medida Provisória 2.169-43/2001, o que inclui novas tabelas remuneratórias.
	4.7. Assim, a inclusão da parcela de 28,86% na base de cálculo da pensão constitui irregularidade que leva à ilegalidade do ato de concessão de pensão civil.
	4.8. Cabe observar que não há que se falar em ofensa à coisa julgada, pois 'a coisa julgada é limitada pela situação jurídica sob cuja órbita se configurou' (voto condutor do Acórdão 6739/2010-TCU-Primeira Câmara, relator Ministro Walton Alencar Rodrigues) . 
	4.9. Vale, aqui, transcrever trecho do voto condutor do Acórdão 1857/2003-TCU-Plenário (relator Ministro Adylson Motta) :
	Não é demais lembrar que os efeitos da decisão judicial referente a relação jurídica continuativa só perduram enquanto subsistir a situação de fato ou de direito que lhe deu causa, conforme se depreende do disposto no art. 471, inciso I, do Código de Processo Civil [art. 505, I, NCPC]. No tema em estudo, o que se pleiteia, em regra, é o pagamento de antecipação salarial aos autores. Ocorre que o reajuste posterior dos vencimentos incorpora o percentual concedido por força da decisão judicial, modificando a situação de fato que deu origem à lide, pois, em tese, elimina o então apontado déficit salarial. Por outro lado, o art. 468 do CPC [art. 503, caput, NCPC] dispõe que a força de Lei interpartes, que caracteriza a sentença, restringe-se aos limites da lide e das questões decididas. Logo, manter o pagamento das parcelas antecipadas após o reajuste da data-base, sem que isso tenha sido expressamente pedido e determinado, é extrapolar os limites da lide.
	Em suma, não representa afronta à coisa julgada a decisão posterior deste Tribunal que afaste pagamentos oriundos de sentenças judiciais cujo suporte fático de aplicação já se tenha exaurido e que não tenham determinado explicitamente a incorporação definitiva da parcela concedida.
	4.10. Pela pertinência, transcreve-se, igualmente, trecho do voto condutor do Acórdão 2998/2013-TCU-Segunda Câmara (relator Ministro Benjamin Zymler) :
	(...) Não é razoável, pois, que a servidora permaneça recebendo vantagem oriunda de perda ocorrida em estrutura remuneratória de 1995, não mais vigente. Para verificar as assinaturas, acesse www.tcu.gov.br/autenticidade, informando o código 62701967. 4 TRIBUNAL DE CONTAS DA UNIÃO Secretaria de Fiscalização de Pessoal 1ª DIAT Havendo alteração na situação jurídica com base na qual foi proferida a sentença, afasta-se a incidência da coisa julgada, ex vi do art. 471 do Código de Processo Civil [art. 505, I, NCPC].
	4.11. Na mesma linha, os acórdãos proferidos pelo Supremo Tribunal Federal e Superior Tribunal de Justiça, respectivamente, nos autos do Recurso Extraordinário 241.884-ES (relator Ministro Sepúlveda Pertence) e do Mandado de Segurança 11.145-DF (relator Ministro João Otávio de Noronha) , cujas ementas se reproduzem a seguir: 
	Professores do Estado do Espírito Santo: aplicação de Lei local que determinara a incorporação ao vencimento-base da gratificação de regência de classe: inexistência de violação às garantias constitucionais do direito adquirido e da irredutibilidade de vencimentos (CF, art. 37, XV) . É firme a jurisprudência do STF no sentido de que a garantia do direito adquirido não impede a modificação para o futuro do regime de vencimentos do servidor público. Assim, e desde que não implique diminuição no quantum percebido pelo servidor, é perfeitamente possível a modificação no critério de cálculo de sua remuneração (RE 241.884-ES) .
	MANDADO DE SEGURANÇA. SERVIDOR PÚBLICO APOSENTADO. LEI N. 10.475/2002. COISA JULGADA. PERCEPÇÃO DOS 26,05% DA URP DE 1989. 1. Não há ofensa à coisa julgada material quando ela é formulada com base em uma determinada situação jurídica que perde vigência ante o advento de nova Lei que passa a regulamentar as situações jurídicas já formadas, modificando o status quo anterior. 2. Segurança denegada (MS 11.145-DF) .
	4.12. Por fim, também nesse sentido se pronunciou o Superior Tribunal de Justiça no Mandado de Segurança 13.721/DF (relatora Ministra Nancy Andrighi) :
	Mandado de segurança. Ato coator praticado pelo Conselho da Justiça Federal. Servidores Públicos. Obtenção, mediante ação transitada em julgado em 1993, do reconhecimento do direito à correção monetária de 26,05% sobre sua remuneração mensal (URP) . Posterior aprovação, mediante as Leis nº s 9.421/96, 10.745/02 e 11.416/2006, de Planos de Cargos e Salários, com reestruturação das carreiras do Poder Judiciário. Determinação, pelo CNJ, da absorção paulatina das diferenças de correção monetária, culminando com a equalização dos vencimentos. Alegação de ofensa à coisa julgada. Inexistência.
	A coisa julgada que assegura vantagens funcionais se perfectibiliza à vista da Lei vigente à data da sentença. Alterada a Lei, e fixados novos vencimentos, o funcionário só tem direito a sua irredutibilidade, de modo que, se for o caso, perceberá como vantagem pessoal a parcela suprimida. Precedente. Segurança denegada.
	4.13. A supressão do pagamento relativo à parcela judicial não caracteriza, portanto, desrespeito à coisa julgada; mas, sim, mera equalização dos vencimentos em face de panorama jurídico posterior.
	5.	Destarte, ante a constatação de pagamento irregular registrado no ato, cabe propor a apreciação do ato pela ilegalidade.
	6. 	Quanto aos valores indevidamente pagos, a percepção de boa-fé por parte da pensionista fundamenta a aplicação do Enunciado nº 106 da Súmula da Jurisprudência do TCU, dispensando-se a devolução.
	CONCLUSÃO
	7. 	Verificou-se a inclusão, no benefício, de parcela relativa à decisão judicial que assegurou os 28,86%, alusivos à diferença entre o reajuste concedido aos servidores civis e o conferido, na mesma ocasião, aos militares, por meio da Lei nº 8.622/1993. Constituem evidências as fichas financeiras do Siape incluídas nos autos.
	8. 	Contudo, é irregular a continuidade do pagamento dessa parcela, uma vez que a Medida Provisória nº 1.704/1998, reeditada pela Medida Provisória nº 2.169-43/2001, e a lei do novo plano de carreira alteraram substancialmente a situação fática e jurídica que fundamentou a decisão judicial.
	9. 	Assim, cabe proposta de que o ato seja considerado ilegal, recusando-se o seu registro, determinando ao órgão de origem que faça cessar os pagamentos indevidos.
	10. Quanto aos valores já pagos, a sua percepção de boa-fé permite a aplicação do Enunciado nº 106 da Súmula da Jurisprudência do TCU, dispensando-se a devolução.
	PROPOSTA DE ENCAMINHAMENTO
	11. Ante o exposto, e de conformidade com o preceituado nos artigos 71, III, da Constituição Federal de 1988; 1º, V, e 39, II, da Lei 8.443/1992; 1º, VIII, 259, II, 260, § 1º, e 262, § 2º, do Regimento Interno/TCU, propõe-se considerar ilegal e recusar registro ao ato de concessão de pensão civil do instituidor Paulo de Souza Lima (CPF: XXX.622.065-XX) , deixada para Josefa Gomes (CPF: XXX.151.415-XX) , com as seguintes providências:
	11.1. dispensar a devolução dos valores indevidamente recebidos até a data da ciência do acórdão pela Superintendência de Administração do Ministério da Fazenda no Estado da Bahia, com base no Enunciado 106 da Súmula da Jurisprudência do TCU;
	11.2. esclarecer à interessada que, no caso de não provimento de recursos eventualmente interpostos, deverão ser repostos os valores recebidos após a ciência do Acórdão pela Superintendência de Administração do Ministério da Fazenda no Estado da Bahia;
	11.3. determinar à Superintendência de Administração do Ministério da Fazenda no Estado da Bahia, com base no art. 45 da Lei 8.443/1992, que:
	11.3.1. faça cessar os pagamentos decorrentes do ato impugnado, comunicando ao TCU, no prazo de quinze dias, as providências adotadas, sob pena de responsabilização solidária da autoridade administrativa omissa, nos termos dos art. 262, caput, do Regimento Interno do TCU; 8º, caput, da Resolução - TCU 206/2007; e 19, da Instrução Normativa - TCU 78/2018;
	11.3.2. emita novo ato, livre da irregularidade apontada, submetendo-o ao TCU, por meio do Sistema E-Pessoal, no prazo de trinta dias, nos termos dos arts. 262, § 2º, do Regimento Interno do TCU, e 19, § 3º, da Instrução Normativa - TCU 78/2018:
	11.3.3. informe à interessada o teor do Acórdão, encaminhando ao TCU, no prazo de trinta dias, comprovante da data da respectiva ciência pela interessada, nos termos do art. 4º, § 3º, da Resolução - TCU 170/2004."
3.	Enfim, por intermédio do Exmo. Sr. Procurador Sergio Ricardo Costa Caribé, o MPTCU anuiu, em cota singela (Peça 11) , à referida proposta da unidade técnica. 
É o Relatório.

não há.

Procurador Sergio Ricardo Costa Caribé.

PESSOAL. PENSÃO CIVIL. PAGAMENTO DE PARCELA POR DECISÃO JUDICIAL. FALTA DA NECESSÁRIA ABSORÇÃO DA PARCELA PELA SUPERVENIENTE REESTRUTURAÇÃO DO PLANO GERAL DE CARGOS NO PODER EXECUTIVO. PAGAMENTO DA PARCELA EM DESACORDO COM A JURISPRUDÊNCIA DO STF E TCU. ILEGALIDADE. NEGATIVA DE REGISTRO. DETERMINAÇÕES.

PENSÃO CIVIL (PCIV)

Secretaria de Fiscalização de Pessoal (Sefip).

Trata-se de pensão civil deferida pela Superintendência de Administração do Ministério da Economia no Estado da Bahia sob as seguintes condições:
	Peça
	Instituidor
	Número de Controle
	Tipo 
de Ato
	Data do Óbito
	Vigência
	Enviado 
ao TCU
	Beneficiária

	7
	Paulo de Souza Lima
	10224408-05-2015-000011-9
	Inicial
	10/4/2012
	10/4/2012
	29/6/2015
	Josefa Gomes (companheira) 

2.	A Sefip anotou, em suma, que as fichas financeiras (Peças 2 e 6) indicariam a indevida percepção da vantagem resultante da decisão judicial concedente do reajuste sob o patamar de 28,86% nos proventos fundamentadores do cálculo da pensão, ante a diferença entre o reajuste concedido aos servidores civis federais e o reajuste concedido aos militares a partir da Lei n.º 8.622, de 1993.
3.	Por esse prisma, após a análise final do feito, a Sefip pugnou pela ilegalidade do aludido ato de pensão civil, tendo o MPTCU anuído a essa proposta.
4.	O TCU pode incorporar o parecer da Sefip a estas razões de decidir.
5.	Ocorre que, inobstante vários servidores civis tenham obtido o pagamento da aludida vantagem por meio de decisões judiciais favoráveis, a própria administração pública, nos termos da Medida Provisória n.º 1.704, de 1998, com a reedição pela Medida Provisória n.º 2.169-43, de 2001, teria estendido o referido reajuste de 28,86% aos servidores civis federais, ressaltando que, no presente caso concreto, teria subsistido a indevida continuidade do pagamento destacado dessa vantagem sob o patamar de 28,86% sem a necessária incorporação desse percentual pelas supervenientes modificações das correspondentes estruturas remuneratórias, em descompasso, assim, com os parâmetros fixados pelas aludidas medidas provisórias.
6.	Não por acaso, a Sefip destacou que, em sintonia com os Acórdãos 6.102/2017, 5.371/2016, 7.837/2013, 2.511/2014, 3.200/2014 e 3.551/2014, da 1ª Câmara, e os Acórdãos 3.761/2017, 2.594/2014 e 11.771/2018, da 2ª Câmara, a jurisprudência do TCU estaria firmada no sentido da ilegalidade do suscitado procedimento, diante da indevida valoração e retribuição em duplicidade e da subsequente ofensa ao princípio do indevido enriquecimento sem a justa causa, até porque todas as carreiras de servidores federais teriam sido reestruturadas por lei após a edição das citadas medida provisórias, sobressaindo, por aí, a evidente ilegalidade da aludida continuidade no destacado pagamento da referida parcela em duplicidade. 
7.	A determinação, então, para a supressão do correspondente pagamento dessa parcela sob o patamar de 28,86% não caracterizaria o eventual desrespeito à coisa julgada, já que configuraria a mera adequação dos vencimentos ou proventos em face da situação jurídica posterior, destacando, nesse ponto, que os fundamentos para a concessão do provimento jurisdicional teriam sido suprimidos pelas alterações legislativas subsequentes com a inegável eficácia superveniente, pois, sobre a cláusula rebus sic stantibus inerente a todas as decisões judiciais, em consonância com a jurisprudência do TCU, a exemplo do Acórdão 2998/2013-TCU-Segunda Câmara, do Acórdão 6739/2010-TCU-Primeira Câmara, e do Acórdão 1857/2003-TCU-Plenário.
8.	Diante, enfim, da entrada da aludida pensão civil no TCU há menos de 5 anos, não  seria necessária a prévia oitiva da aludida interessada, estando esse entendimento em plena consonância com a jurisprudência do STF (v.g.: MS-25.116 e MS-25.403) e com a exceção contida na Súmula Vinculante nº 3 do STF, além de estar em sintonia com a jurisprudência do TCU (v. g.: Acórdão 587/2011-TCU-Plenário, entre outros) .
9.	O TCU deve considerar ilegal, portanto, o aludido ato de pensão civil, negando-lhe o respectivo registro.
Ante o exposto, pugno pela prolação do Acórdão ora submetido a este Colegiado.
TCU, Sala das Sessões, em tagDataSessao.
Ministro-Substituto ANDRÉ LUÍS DE CARVALHO 
Relator